【裁判字號】    94,國,27
【裁判日期】    950420
【裁判案由】    國家損害賠償
【裁判全文】
臺灣桃園地方法院民事判決                94年度國字第27號
原      告    甲○○
兼法定代理人  乙○○
前列2人
訴訟代理人  沈朝標律師
被      告  國防部陸軍司令部
法定代理人  丙○○
訴訟代理人  丁○○
            戊○○
上列當事人間請求國家損害賠償事件，於民國95年4 月6 日言詞
辯論終結，本院判決如下：
    主  文
原告之訴駁回。
訴訟費用由原告負擔。
    事實及理由
一、按當事人喪失訴訟能力或法定代理人死亡或其代理權消滅者
    ，訴訟程序在有法定代理人或取得訴訟能力之本人承受其訴
    訟以前當然停止，民事訴訟法第170 條定有明文。經查，本
    件原告之法定代理人原為朱凱生，但於訴訟中變更法定代理
    人為丙○○，揆諸前揭說明，丙○○聲明承受訴訟，於法有
    據，應准許之。
二、本件原告起訴主張：被告轄屬之陸軍五三工兵群之駕駛黃朝
    陽，於民國92年12月30日下午，因軍事任務，駕駛車號軍2-
    22820 號軍用悍馬車，沿桃園縣八德市○○路往西向行駛，
    於當日下午6 時5 分許，途經長興路169 號前，因疏未注意
    車前狀況，擦撞當時橫跨馬路之被害人黃萬福，造成黃萬福
    倒地顱內出血，經送醫後於翌日凌晨零時57分許不治死亡。
    原告乙○○為黃萬福支出殯葬費新台幣（下同）53,800 元
    、醫療費用73,362元，另原告甲○○係黃萬福與原告乙○○
    所生之子，原由黃萬福負擔扶養義務，依93年度平均每人每
    年消費額計算，原告甲○○可請求被告賠償至成年為止之扶
    養費共計2,278,024 元，且原告甲○○遽遭父喪，頓失所倚
    ，精神自感痛苦，請求被告賠償精神慰撫金3,000,000 元。
    又黃萬福雖為馬來西亞人，惟原告乙○○、甲○○均為中華
    民國國民，依國家賠償法第5 條適用民法192 條、194 條規
    定，自得行使國家賠償法所定之請求權。再軍事法院就本件
    刑事部分固以無法證明黃朝陽有過失而判決其無罪，惟依民
    法第191 條之2 規定，除被告能證明黃朝陽已盡相當注意義
    務外，被告仍應負損害賠償責任。且證人廖學甫係肇事車輛
    之押車長，為免受軍方懲處而為有利於黃朝陽之證述，其所
    為證詞難免偏頗不足採信。退步言，依證人廖學甫之證述，
    黃朝陽於肇事車輛行進中已發現黃萬福步履蹣跚，自應隨時
    作好停車準備，其竟疏未注意而碰撞黃萬福，當無信賴原則
    之適用。另原告乙○○為家庭主婦，原告甲○○原由黃萬福
    負責提供全部扶養費用，是被告應賠償對原告甲○○之全部
    扶養費用。爰依國家賠償法第2 條第2 項前段及民法第192
    條、第194 條之規定，提起本件訴訟，並聲明：被告應給付
    原告甲○○5,278,024 元、原告乙○○73,362元，及均自起
    訴狀繕本送達之翌日起至清償日止，按週年利率5%計算之利
    息。
三、被告則以：黃萬福係馬來西亞人，而馬來亞西並無國家賠償
    法，且查無中華民國人民在馬來西亞得與該國人民享受同等
    權利之相關條約、法令或慣例，是依國家賠償法第15條規定
    ，本案應無國家賠償法之適用。另縱認馬來西亞得讓中華民
    國人民在該國享有同等權利，惟原告非本案之被害人，亦不
    得請求國家賠償。又本案經送請臺灣省桃園縣區車輛行車事
    故鑑定委員會、臺灣省車輛行車事故覆議委員會、國立交通
    大學鑑定，均無法認定過失責任之歸屬。實則本件係因黃萬
    福突然衝向系爭悍馬車車體右側撞擊，駕駛黃朝陽並無任何
    過失可言，證人廖學甫在軍事審判程序所為之證述，需承擔
    偽證罪責，原告空言證人廖學甫證述不可信，自不足採。縱
    鈞院認被告應負國家賠償責任，惟黃萬福於生前酒測達0.63
    MG/L，就本案之發生與有過失，而原告乙○○放棄救治黃萬
    福，就本件損害之擴大亦與有過失。另原告乙○○為原告甲○○之母，亦應負擔2 分之1 之扶養義務等語，資為抗辯，
    並聲明：如主文所示。
四、原告主張其以被告所屬陸軍五三工兵群之駕駛黃朝陽駕車執
    行軍事任務，不慎碰撞黃萬福，致黃萬福因而傷重不治死亡
    為由，前以書面請求被告賠償損害，業經被告以94年國賠字
    第36號拒絕賠償理由書拒絕賠償在案等情，業據其提出拒絕
    賠償理由書為證，並為被告所不爭執，是原告已依國家賠償
    法第10條踐行書面先行程序，先予敘明。
五、經查，被告轄屬之陸軍五三工兵群之駕駛黃朝陽，於前開時
    、地，因執行軍事任務，駕駛車號軍2-22820 號軍用悍馬車
    ，在長興路169 號前，與黃萬福發生擦撞，造成黃萬福倒地
    ，受有頭部外傷、顱內出血等傷害，經送往財團法人天主教
    聖保祿修女會醫院（下稱聖保祿醫院）急診治療後，於當日
    晚上9 時55分離院，嗣於翌日凌晨0 時57分，因黃萬福抽搐
    ，再至聖保祿醫院急診，經該院指示安排轉院治療，惟原告
    乙○○於同日凌晨2 時17分自動安排黃萬福離院，另至財團
    法人長庚紀念醫院林口分院診療，嗣原告乙○○同意讓黃萬
    福出院返家，黃萬福延至93年1 月2 日凌晨3 時30分，在桃
    園縣八德市○○路161 巷3 號住所死亡；黃朝陽因本件事故
    曾經臺灣桃園地方法院檢察署檢察官以93年度偵字第11655
    號過失致死罪提起公訴，經本院以對黃朝陽無審判權為由，
    以94年度交易字第49號判決公訴不受理，嗣經國防部北部地
    方軍事法院檢察署另以94年度偵字第327 號將黃朝陽提起公
    訴，經國防部北部地方軍事法院以94年度信審字第286 號判
    決黃朝陽無罪，原告甲○○為黃萬福與原告乙○○所生之子
    等情，有原告提出臺灣桃園地方法院檢察署檢察官前開起訴
    書、戶籍謄本為證，且為被告所不爭執，復經本院依被告聲
    請調閱國防部北部地方軍事法院94年度信審字第286 號審判
    卷宗（含臺灣桃園地方法院93年度相字第133 號相驗卷、93
    年度偵字第11655 號偵查卷、本院94年度交易字第49號刑事
    卷、國防部北部地方軍事法院檢察署94年度偵字第327 號偵
    查卷）為證，自堪信為真正。
六、原告又主張被告所屬駕駛兵黃朝陽因執行軍事任務，駕車不
    慎撞擊當時橫越道路之黃萬福，被告應對原告負國家賠償責
    任，被告則以前揭情詞置辯，茲本件應先審究之爭點厥為：
    原告是否具有國家賠償法所定請求權人之資格？被告所屬駕
    駛兵黃朝陽就本件事故之發生有無過失？
（一）按國家損害賠償，除依本法規定外，適用民法規定。又按
      不法侵害他人致死者，對於支出醫療及增加生活上需要之
      費用或殯葬費之人，亦應負損害賠償責任；被害人對於第
      三人負有法定扶養義務者，加害人對於該第三人亦應負損
      害賠償責任；不法侵害他人致死者，被害人之父、母、子
      、女及配偶，雖非財產上之損害，亦得請求賠償相當之金
      額，民法第192 條、第194 條分別定有明文。查原告甲○○、乙○○均為中華民國人民，其主張被告就黃萬福之死
      亡，應負國家賠償責任，依前開國家賠償法第5 條及民法
      第192 條、第194 條之規定，具有請求權人資格，自屬可
      採。至被告抗辯黃萬福為馬來西亞人，且依條約或該國法
      令或慣例，中華民國人在馬來西亞並無享受國家賠償法同
      等權利，雖為原告所不爭執，惟依原告主張而言，黃萬福
      為本件事故直接被害人，原告甲○○、乙○○亦為本件事
      故之間接受害人，且依前開法條規定對被告有直接請求權
      ，而原告甲○○、乙○○俱為中華民國人，並無國家賠償
      法第15條之適用，是被告抗辯原告不具國家賠償法所定請
      求權人之資格云云，殊無足取。
（二）按汽車、機車或其他非依軌道行駛之動力車輛，在使用中
      加損害於他人者，駕駛人應賠償因此所生之損害。但於防
      止損害之發生，已盡相當之注意者，不在此限。此為舉證
      責任轉換之規定，為使汽車、機車等行車事故之被害人，
      向汽車或機車之駕駛人請求損害賠償，毋須依民法一般侵
      權行為規定舉證證明駕駛人有故意或過失，即得為之，而
      汽車或機車駕駛者須舉證證明其無過失，始能免責。查原
      告主張被告所屬駕駛兵黃朝陽於執行軍事任務，駕車於使
      用中不慎撞傷橫越道路之黃萬福，為被告所否認，並抗辯
      ：係黃萬福突然由路旁衝出撞擊系爭悍馬車車身及後視鏡
      而倒地，黃朝陽已盡相當注意義務，則依前開規定，自應
      由被告就黃朝陽已盡相當注意義務之事實負舉證責任。經
      查：
    (1)證人廖學甫於警詢時證述：「行經長興路169 號前時，我
      看行人黃萬福從路邊搖搖晃晃走出來，就提醒駕駛把速度
      慢下來，當車頭經過行人時，行人突然衝出來向車體右側
      撞擊，我隨即叫駕駛停車，下車察看行人，行人身體有些
      微擦撞的傷，意識清醒但講話模模糊糊的，問他想幹什麼
      ，他回等說想找大車撞，見他精神有問題，我馬上報警請
      求協助，隨後2 、3 分鐘後，他的同居人就出來了解狀況
      ，見行人沒有太大的問題，便同意先將行人送至聖保祿醫
      院檢查醫療」等語（見前開相驗卷第20頁）；於國防部北
      部地方軍事法院檢察署前開案件偵查中結證稱：「我們已
      開車經過時，死者黃萬福跑過來衝向車車來，他用跑的撞
      到後照鏡，再撞後後棚布，再彈到地上，他人往後仰，我
      下車問他為什麼要衝過來，他說要找車撞」等語；（見前
      開偵查卷第15頁）；於國防部北部地方軍事法院前開案件
      審理中亦結證稱：「在行經路途中發現被害人在路邊，我
      有提醒被告（指黃朝陽），所以他有把車速慢下，但車輛
      經過該員後，突然發現被害人撞到我們的車子，所以停下
      來看看被害人有沒有事，當時發現被害人坐倒在地上，額
      頭有流血，意識很清楚，當時被害人稱他想找大車自殺」
      等語（見前開審判卷第198 頁），前後證述一致；又稽之
      黃朝陽駕駛之系爭悍馬車車體於事故發生後僅有右側後照
      鏡鏡面破損，惟該右側後照鏡之護罩、支架及其他車體部
      分均完好無損，有被告提出照片8 幀為證，且為原告所不
      爭執。再者，黃萬福於本件車禍發生後，受有左側遠端銷
      骨骨折、頭部外傷併臉部多處撕裂傷及多處擦傷，有前開
      相驗卷附之診斷證明書（見前開相驗卷第78頁）為證，至
      造成黃萬福致死原因之腦內出血經法務部法醫研究所研判
      ，則係遭車輛擦撞跌倒後，導致腦部額葉出現對衝性挫傷
      所致，有前開相驗卷附之該所93年4 月1 日法醫理字第09
      30000523號函附之鑑定書（見前開相驗卷第98至105 頁）
      可稽，是黃萬福因本件事故直接受撞擊所生之傷勢並非嚴
      重，其致死之傷勢實係因倒地後頭部撞擊地面造成顱內出
      血所致。再參以本件事故發生後，桃園縣政府警察局八德
      分局交通小隊曾至事發地點附近訪查，據桃園縣八德市○○路161 號住戶即證人邱豐旋陳稱：係聽到門外有人講話
      聲音，出外察看，始知發生本件事故等語，本件事故當時
      正於長興路161 號巷口旁檳榔攤之證人邱莉雅亦證稱：係
      經叔公邱豐旋告知始知發生本件事故等語，有前開相驗卷
      附之現場訪查報告表（見前開相驗卷第24、25頁）可佐，
      足見本件事故發生時並未如一般車禍發出足以引起附近民
      眾注意之剎車聲響或撞擊聲。衡諸常情，本件車禍之發生
      苟如原告主張係黃朝陽疏未注意車前狀況，擦撞當時橫越
      道路之黃萬福，則於事故發生時系爭悍馬車應車體前方受
      損，而非僅右側後視鏡面破裂，且現場應伴隨有煞車聲響
      或碰撞聲，惟依系爭悍馬車體之受損狀況及在事故現場附
      近之證人前開證述，顯與原告主張不符，縱黃朝陽當時因
      車速過快而不及煞車，惟於碰撞當時亦難免發出碰撞聲響
      ，而黃萬福受高速行駛之系爭悍馬撞擊，直接所生傷勢亦
      應不僅如前開所述，故原告主張之事發經過情形，顯與事
      實不符。再者，系爭悍馬車體受損部分僅右側後視鏡鏡面
      碎裂，該後視鏡護罩、支架及車體其他部分則完好無損，
      依物理力之作用原理，該受損後視鏡之受力來源應為鏡面
      前方，換言之，黃萬福係由該後視鏡面前方位置與該後視
      鏡接觸碰撞，核與證人廖學甫證述：系爭悍馬車於車頭已
      經過黃萬福後，黃萬福突然衝出來向車體右側撞擊等語相
      符，則被告所辯本件事故之發生係因黃萬福突然衝撞系爭
      悍馬車乙節，應非虛妄。至原告主張：黃萬福之行進速度
      不可能比肇事車輛快，不可能由後視鏡前方撞擊後視鏡云
      云，然查，依訴外人黃朝陽及證人廖學甫所述，於本件事
      故發生前已察覺黃萬福行止異常，所以於通過黃萬福前已
      減速至約25公里等語，足見本件事故於發生前，黃朝陽駕
      駛系爭悍馬車之車速甚為緩慢，則黃萬福於系爭悍馬車由
      後方通過其身旁之際，衝向系爭悍馬車身右側而由右側後
      視鏡面正前方撞擊該後視鏡，並無何違背經驗法則之處，
      是原告此部分主張亦不足採。
    (2)又黃萬福於本件車禍送醫後經警方於當日晚上7 時49分對
      其施以酒精測試，測得其呼氣後酒精濃度達每公升0.63毫
      克，有前開相驗卷附之酒精濃度電腦測試單存卷可查（見
      前開相驗卷第19頁），而依國防部北部地軍事法院前開審
      判卷附之由中央警察大學交通學系暨交通研究所蔡中志教
      授所製作「酒精濃度與肇事率之關係」表記載，食酒後呼
      氣酒精濃度達每公升0.55毫克以上時，即有平衡感與判斷
      力障礙度升高，達每公升0.75毫克以上時，則有明顯酒醉
      、步履蹣跚之行為表現狀態（見前開審判卷第221 頁）。
      復查，黃萬福於本件車禍發生後即送至聖保祿醫院急診，
      經診療後於當日晚上9 時55分離院，翌日凌晨零時57 分
      許，復至該院急診，急診時原告乙○○曾告知護理人員「
      病患在家中自訴有喝魔術靈約100cc 」，有前開相驗卷附
      之黃萬福於該院之急診病歷中之護理記錄、醫生就病患主
      訴之記載及急診護理記錄單為憑（見前開相驗卷第58 、
      61頁），是認本件事故應係黃萬福酒後行止異常或如證人
      廖學甫前開證述有自殺之企圖，而於系爭悍馬車通過其身
      旁之際，突由路旁衝出撞擊系爭悍馬車右側後視鏡所致。
    (3)至原告復主張黃朝陽及證人廖學甫既證稱於本件事故發生
      前已見黃萬福因飲酒而步履蹣跚，自應作好隨時剎車之準
      備，並無信賴原則之適用云云，然按汽車駕駛人對於防止
      危險發生之相關交通法令之規定，業已遵守，並盡相當之
      注意義務，以防止危險之發生，可信賴他人亦能遵守交通
      規則並盡同等注意義務，若因此而發生交通事故，得以信
      賴原則為由而免除過失責任（最高法院84年台上字第5360
      號判例意旨參照）。經查，證人廖學甫於警詢時證稱：「
      當時車速已經降到25左右，經過行人（指黃萬福）時也已
      特別小心，行人從車子的側邊衝撞過來，雖然駕駛已做防
      護動作，仍無法閃避」等語（見前開相驗卷第21頁）；訴
      外人黃朝陽及證人廖學甫於偵查中亦稱：「一路上保持在
      40 公 里，經過事發地時，有見到被害人就減速到20公里
      」等語（見前開相驗卷第35至36頁），則黃朝陽於駕駛系
      爭悍馬車行經事故地點，因見黃萬福步履蹣跚，行止異常
      ，業已減速至時速20餘公里，惟於系爭悍馬車經過黃萬福
      身旁之際，黃萬福突由路旁衝撞系爭悍馬車，致與系爭悍
      馬車右側後視鏡面發生接觸碰撞，因而倒地受傷，斯時黃
      朝陽駕駛系爭悍馬車遵守相關交通法令，且因見黃萬福行
      止異常，業已減速慢行，惟於系爭悍馬車之車頭業已從旁
      超過黃萬福後，黃萬福將突然由路旁衝向系爭悍馬車右側
      後視鏡處，則黃朝陽就因此驟然而生之變故，衡情無法預
      料而避免，揆諸前揭判例意旨，被告抗辯依信賴原則黃朝
      陽並無過失責任，自屬可採。
七、綜上所述，被告抗辯黃朝陽就本件事故之發生並無過失乙節
    ，堪予採信，從而，原告依國家賠償法第2 條第2 項前段及
    民法第192 條、第194 條之規定，請求被告負國家賠償責任
    ，為無理由，應予駁回。
八、本件判決之基礎已臻明確，兩造其餘之攻擊防禦方法及舉證
    ，核與判決無影響，毋庸一一論述，併此敘明。
九、據上論結，本件原告之訴為無理由，依民事訴訟法第78條、
    第85條第1 項前段，判決如主文。
中    華    民    國    95    年    4     月    20    日
                  民事第一庭    法  官  賴惠慈
以上正本係照原本作成
如對本判決上訴，須於判決送達後20日內向本院提出上訴狀
中    華    民    國    95    年    4     月    20    日
                                書記官  黃泰能


司法院資訊處製作；財團法人民間司法改革基金會備份。
